【裁判字號】    94,易,1210
【裁判日期】    950117
【裁判案由】    傷害等
【裁判全文】
臺灣桃園地方法院刑事判決              94年度易字第1210號
公  訴  人  臺灣桃園地方法院檢察署檢察官
被      告  丁○○
                      號
上列被告因傷害等案件，經檢察官聲請以簡易判決處刑（93年度
偵字第11602 號），本院於受理後認有刑事訴訟法第四百五十一
條之一情形，改依通常程序審理，本院判決如下：
    主  文
丁○○共同傷害人之身體，處拘役參拾日，如易科罰金，以參佰
元折算壹日。
被訴恐嚇罪部分，無罪。
    事  實
一、張文恆前任職於重昇財務顧問服務有限公司（下稱重昇公司
    ），因受陳勁維（已經檢察官為不起訴處分）及武雄實業股
    份有限公司（下稱武雄公司）之委託向甲○催討債務，為收
    取欠款，於民國92年12月15日下午5 時40分許，受陳勁維通
    知債物人甲○之子乙○○正在位於桃園縣平鎮市○○路○ 段
    102 號匯豐汽車保養場內維修車輛，張文恆即與不詳姓名年
    籍之成年男子三人，共同即前往該址保養廠，在廠內尋得乙
    ○○後，張文恆與同行之三名男子即將乙○○圍住，由張文
    恆先向乙○○表明身分，並稱對其父甲○未出面處理債務問
    題一事表示不滿，隨即張文恆要求乙○○出示身分證件供其
    抄錄資料以確認甲○之現住處所，經乙○○拒絕後，張文恆
    即與其他同行三名成年男子基於共同傷害他人身體及使人行
    無義務之事之犯意聯絡，由張文恆出拳毆打乙○○身體之胸
    腹部位，致乙○○身體受有胸腹挫傷疼痛之傷害，以此強暴
    手段逼使乙○○一定要出示身分證件，乙○○因此亦心生畏
    懼而出示所有身分證予張文恆，行此無義務之事，張文恆再
    將身分證交予在旁之同行之男子其中一人抄錄資料後，始將
    身分證交還予乙○○。嗣後乙○○之弟丙○○亦受通知到場
    ，雙方仍一再爭執，經修車廠職員鄒永祥出面勸阻，張文恆
    等人始離去。
二、案經乙○○、訴由臺灣桃園地方法院檢察署檢察官偵查起訴
    。
    理   由
壹、有罪部分：
一、訊據被告張文恆固承稱於上開時地有與乙○○、丙○○等人
    商討其父甲○之債務問題，惟矢口否認有傷害、妨害自由犯
    行，辯稱伊並沒有毆打乙○○，乙○○的身分證也是他自己
    願意拿出來的，伊只是要核對身分證上的資料確認他的身分
    ，才要和他談債務問題，沒有逼乙○○一定要拿出身分證云
    云。
二、經查：
  (一)被告有於上開時地夥同不詳之成年男子三人，向乙○○催討
    其父甲○之債務，於要求乙○○出示身分證遭拒後，即由被
    告出手毆打乙○○之身體成傷害，乙○○並因此心生畏懼而
    交付身分證予被告等人抄錄資料之事實，業據告訴人即證人
    乙○○於本院審理時證述明確（詳見本院94年12月7 日審判
    筆錄），並有乙○○之診斷證明書一紙在卷可稽（見93年偵
    字第11602 號卷第15頁）。另其後受乙○○通知亦有到上址
    保養場之其弟證人丙○○於本院審理時亦證稱「（你到現場
    後，發生何事？）我到現場後就看到一堆人圍著我哥，我就
    問我哥發生何事，我哥就說他被人家打，他們後來講一些話
    之後，在場的被告又跟我哥發生衝突，又要打起來，旁邊有
    人就把他們二人拉開。」等語（見同一本院審判筆錄）。
  (二)雖證人即保養廠之職員即證人鄒永祥於本院審理時到庭證稱
    有看到被告及乙○○等人在談工程款，後來丙○○也有來，
    他們越講越不愉快，應該沒有人動手，乙○○也沒說他被打
    ，也沒人說有打架，只是講話比較大聲，不愉快，但也怕他
    們會影響公司，如果他們不離開會考慮去報警等語（詳見本
    院94年7 月6 日訊問筆錄），然依證人乙○○所述被毆情節
    觀之，乙○○當時已有被被告及同行男子共四人圍住，而被
    告僅空手出拳三拳而已，證人乙○○所受之傷勢亦非嚴重，
    是被告之毆人行為乃瞬間即可完成，情節又非重大，證人乙
    ○○亦無呼救之必要，保養廠內其他工作人員自非必定能立
    時知悉或察覺；況被告欲出手毆人，衡情亦會先觀察四週，
    試圖閃避保養廠內其他人之視線出手才是，是被告出手毆打
    證人乙○○，在附近工作之證人鄒永祥非必一定能目擊或聽
    聞，且證人鄒永祥對當日情形亦證稱被告與證人乙○○、丙
    ○○談債務時，伊是在旁邊工作，沒有特別注意是否有人動
    手等語（見同一訊問筆錄），是證人鄒永祥所證稱伊未看到
    有人動手打架，應該沒人動手云云，認為乃證人個人臆測之
    詞，與事實並不相符，尚不足為被告有利之認定。
  (三)又被告一再辯稱未毆人及強迫乙○○拿出身分證，身分證是
    乙○○自己願意拿出來的，而且只是看一下確認身分而已，
    沒有抄資料云云，然證人乙○○當日乃是在上址保養廠維修
    車輛時，為其父之債權人陳勁維得知後，被告臨時受通知始
    前往現場與乙○○洽談該筆債務問題，並非證人乙○○主動
    來談，而積欠債務之人又非乙○○，被告亦非真正債權人，
    乃俗稱之「討債公司」人員，衡情若非被告等人恃眾以暴力
    相向，證人乙○○遇此情形焉有配合被告，自願拿出身分證
    件供被告抄錄個人資料之理；再真正債權人陳勁維當時亦在
    場，則陳勁維已在現場對被告明白告知證人乙○○之身分甚
    明，被告自無再要求證人乙○○出示證件核對身分之必要，
    益證被告所辯看身分證只是要確認乙○○之身分，也沒有抄
    他的資料云云，係卸責之詞，不足採信。被告否認有上開犯
    行，均不足採，本件事證已臻明確，被告犯行洵堪認定，應
    依法論科。
三、核被告所為係犯刑法第277 條第1 項之傷害罪、第304 條第
    1 項前段之強制使人行無義務之事。又被告與其他同行之真
    實姓名年籍不詳成年男子三人間就前開犯行，有犯意聯絡及
    行為分擔，應依共同正犯論處。又被告所犯上開二罪間，認
    有方法結果之牽連犯關係，為裁判上一罪，應依刑法第55條
    規定從一重之傷害罪處斷，公訴人認被告所犯該二罪乃併罰
    關係，尚有誤會。爰審酌被告品行、以暴力行為代向他人討
    債、犯罪情節及被害人受傷情形尚非嚴重，犯後態度等一切
    情狀，量處如主文所示之刑，並諭知易科罰金之折算標準。
貳、無罪及不另為無罪諭知部分：
一、公訴意旨另以：被告張文恆又於92年12月27日撥打乙○○所
    有門號0000000000號行動電話，於電話內敘明乙○○女友王
    曉軒之詳細年籍資料，並以如不出面解決債務問題將對其女
    友不利、派人帶走其女友，後果自負及出入應注意安全等對
    他人生命、身體安全不利之言詞對乙○○施行恐嚇；嗣於93
    年1 月間不詳時日，被告因另知悉甲○及丙○○將於桃園縣
    桃園市縣○路某律師事務所與他人洽談工程款支付事宜，竟
    承前犯意，另夥同重昇公司5 至6 名姓名不詳之成年男性職
    員，前往該事務所會議室內，提示武雄公司之債權憑證後，
    以甲○欠款未還為由，多人強行堵住會議室出口不允其等離
    去，並恐嚇稱：不還錢就不用想出去、走得成嗎？及應注意
    小心自身出入安全等對他人人身安全、自由等言詞對甲○、
    丙○○施行脅迫，使甲○、丙○○心生畏懼而分別於被告所
    準備、金額與債權憑證相同之本票發票人處及本票背面簽署
    姓名，於二人簽署完畢後始允離去。因認被告此部分所為又
    犯刑法第305 條恐嚇罪、第304 條第1 項前段之強制使人行
    無義務之事罪嫌。
二、按犯罪事實應依證據認定之，無證據不得認定犯罪事實；又
    不能證明被告犯罪者，應諭知無罪之判決，刑事訴訟法第一
    百五十四條第二項、第三百零一條第一項分別定有明文。又
    告訴人之告訴，係以使被告受刑事訴追為目的，是其陳述是
    否與事實相符，仍應調查其他證據以資審認；而被害人之陳
    述如無瑕疵，且就其他方面調查又與事實相符，固足採為科
    刑之基礎，倘其陳述尚有瑕疵，則在未究明前，遽採為論罪
    科刑之依據，即難認適法，最高法院著有五十二年台上字第
    一三００號、六十一年台上字第三Ｏ九九號判例可資參照。
三、公訴人認被告涉犯此部分犯行，無非以告訴人乙○○、甲○
    之指訴及證人丙○○、王曉軒之指述，及告訴人已躲避債務
    多時，焉有再主動指定地點，使他人易於尋找，並簽署另張
    足使自己背負更多債務遭他人催討之本票與同一債權人之可
    能，及丙○○不可能無故自願簽署本票，委屈求全而背負更
    多債務之可能為主要論據。訊據被告堅決否認有此部分檢察
    官所指之犯行，辯稱92年12月27日是有打電話給乙○○，但
    只是約他談債務，沒有提到任何乙○○的女友，也不知道他
    的女友叫什麼名子；又93年1 月間到律師事務所談債務一事
    ，是乙○○他們約的，都是好好在談債務要如何清償，沒有
    說任何恐嚇的話，而且當時律師事務所還有職員及甲○其他
    的債權人在，也不可能恐嚇他人，請丙○○在本票上背書，
    也是丙○○自願同意的，因為只有他有工作，就說希望他在
    他父親開的票後面背書，他也同意，沒有逼他背書等語。
四、經查：
  (一)被告固承稱於92年12月27日有打電話予告訴人乙○○，惟均
    否認有恐嚇告訴人乙○○稱要對其女友不利或帶走其女友之
    犯行。而告訴人乙○○於最初至警局提出告訴時僅稱對被告
    要提出前開傷害告訴，並未提及遭被告以電話恐嚇一事（見
    92 年 度偵字第11602 號偵查卷第43頁以下附93年3 月9 日
    調查筆錄），於偵查中檢察官訊問時則指稱「張（被告）事
    後有打電話給我，他表示要對我女友不利」（見同一偵查卷
    附93 年6月24日訊問筆錄），於93年12月31日偵查中再稱「
    他（被告）對我的說法是要我將欠錢的部分處理好，沒處理
    好只好找我女友，並說" 到時候難看要你自己處理" ，因為
    是台語所以我不太確定他們的意思」等語（見同一偵查卷第
    90頁附同日訊問筆錄），於本院審理時，於檢察官詰問時先
    證稱「他（被告）說你是不是有一個女朋友叫曉軒，你趕快
    出來解決錢的事，不要讓我去堵他們」等語（見本院卷附94
    年12 月7日審判筆錄第12頁），於本院補充訊問時則證稱：
    被告除了說女友名子「小方方、小軒軒」外，還說「如果我
    不出現，他們去找我的女朋友」等語（見本院卷附同一審判
    筆錄第16頁），是告訴人乙○○對被告在電話中如何恐嚇之
    詳情，前後所述並不一致，且依告訴人乙○○於本院審理時
    所證情節，被告僅稱若再不出面解決債務要找被告的女友，
    惟並未有提及要對何人不利，而在一般債務糾紛情形，債務
    人已避不見面，債權人即試圖接觸債務人週邊之家人、友人
    ，以期債務人出面解決，亦屬常情，是被告即使有對告訴人
    乙○○稱債務不解決要去找其女友等語，亦難即以此推認被
    告主觀上有「恐嚇他人之犯意」。再告訴人乙○○於偵查中
    稱被告所稱之「小軒軒」，就是「王曉軒」，當時為其女友
    ，後來為其配偶，於本院審理時則證稱「王曉軒」為其女友
    之一，當時還有一個女朋友叫「小方方」，後來跟她們講被
    恐嚇的事，就分手了等語（見本院卷附同一審判筆錄），是
    告訴人乙○○對於與「王曉軒」之關係，前後說法亦甚有差
    異。又告訴人乙○○對前述被告本案被訴之傷害事實，於本
    院審理時尚指述歷歷稱「有告92年12月15日在保養場他（被
    告）打我的事情，他已經被判了，他可以被易科，他被判多
    少我不記得」云云，經本院提示本案聲請簡易判決處刑書並
    對之說明與
    本件為同一事實，始改稱「我不確定，請法院去查」云云，
    足見告訴人乙○○之告訴內容亦嫌誇張不實，再參酌其指述
    又有如上之瑕疵，而被告一再否認犯罪，本院自難僅憑其片
    面指述而推認被告犯有此部分之恐嚇犯行。至於偵查中證人
    王曉軒之電話紀錄，證人王曉軒雖對檢察官稱告訴人乙○○
    為其夫，當時還在交往中，有聆聽其夫提供之電話錄音，內
    容為一男子，有在電話中說出其（按：檢察官記載不詳，不
    知指何人？）姓名及年籍，並說不還錢就要找乙○○之父及
    其女友，到時把人帶走，要怎麼處理看其決定，再不還錢就
    要求其好看、出入應注意云云（見92年度偵字第11602 號偵
    查卷第93頁），然此部分為證人王曉軒審判外之陳述，認無
    證據能力，且依證人王曉軒之所述內容觀之，亦不足推認電
    話中男子聲音即被告本人，而告訴人乙○○於偵查中已陳稱
    無法再提出錄音內容（見同一偵查卷第89頁），本院亦無從
    再就此「錄音」證據內容之真正為調查，是此部分亦不足為
    被告不利之認定。
  (二)又被告固承稱於上開時地有在桃園地區某律師事務所與告訴
    人甲○、證人丙○○商談債務，於甲○簽發本票，有要求丙
    ○○背書題，惟均否認有妨害自由、恐嚇等犯行。而告訴人
    甲○於偵查中係指稱於93年1 月底，遭被告及同行之四、五
    人圍住，在律師事務所脅迫簽本票云云（見93年度發查字第
    1950號偵查卷第3 頁以下附93年7 月23日訊問筆錄），惟對
    被告究竟以如何手段脅迫，則完全未敘及，另檢察官雖於93
    年6 月24日偵查中亦通知告訴人甲○及其子乙○○到場，惟
    自偵查卷附同日訊問筆錄觀之，二人均未對檢察官提及當日
    律師事務所之情事（見93年度偵字第11602 號卷第5 頁以下
    附同日訊問筆錄），而告訴人甲○於本院審理時經通知、拘
    提均不到庭，本院自難僅憑前述告訴人甲○在偵查中所述而
    推認被告有何妨害自由及恐嚇犯行。再證人丙○○雖於偵查
    中在電話中向檢察官陳稱當日在律師事務所有遭被告及同夥
    六、七名男子恐嚇稱看你有多會跑，能跑到那裡，如不還錢
    就不要離開，並要求要簽本票，因為被告等人堵在門口，又
    稱出入要小心，所以才會對方要求簽本票及背書云云，有電
    話紀錄一份附於偵查卷可稽（見同一偵查卷第94頁），然此
    部分為證人丙○○審判外之陳述，認為並無證據能力，自不
    足採為對被告不利之證據；而證人丙○○於本院審理時對當
    日情節雖證稱係遭被告及同夥之人阻止離去，強迫留下談債
    務，其父甲○非自願簽本票，其亦非自願在本票上背書等語
    ，惟被告究施以何種強暴、脅迫方式強迫二人留下及簽立本
    票並背書之細節，證人丙○○則泛稱「他們叫我們一定要把
    事情解決才能離開，講話上也不客氣。」、「（他們當天有
    無出言恐嚇你們？）當天他們叫我們一定要留下來，講話很
    不客氣。」、「（債務是你父親積欠的，為何要你在本票後
    面背書？）他就是叫我在後面背書，才能離開。」、「（他
    們如何不讓你們離開？）當天是我和我爸在一起，他們有二
    個人站在門口，講一些不客氣的話，講完後就是叫我和我爸
    一定要坐下來，談債務的問題。」、「就是他（被告）有站
    著對我爸說，因為當時我父親撐著拐扙，他說我父親剩一枝
    腳也能跑，還有講三字經。」、「（他講的不客氣的話還有
    那些？）就是三字經。」等語（以上詳見本院94年12月7 日
    審判筆錄），是自證人丙○○所述當日情節觀之，被告及其
    同夥僅係因催討債務而對證人丙○○及其父即真正債務人甲
    ○「講話不客氣」，內容主要就是「三字經」，及暗示「跑
    不掉」之類的話語，衡情被告代人催討債務，告訴人甲○又
    確實有積欠他人債務遲未解決，則被告因之態度強硬、口氣
    不佳，並表示告訴人甲○不要離去，講好才能走，跑不掉的
    等情，亦屬常情，自難認被告行為有恐嚇他人或有施以強暴
    、脅迫可言，即使被告有再以不雅之「三字經」言語辱罵告
    訴人及證人，則為是否觸犯公然侮辱罪之問題，亦與刑法第
    304 條、第305 條之構成要件有間。況本案現場係桃園市地
    區某律師事務所之辦公室，非為獨立隱密之偏僻空間甚明，
    及被告、告訴人、證人亦均不否認當時為事務所之上班時間
    ，尚有多名辦公人員出入，是以客觀上當時被告及告訴人所
    處空間觀之，或被告當時之態度、口氣確實不佳，實難認被
    告及其同夥在此等處所有施暴之可能。雖證人丙○○有指稱
    被告及其同夥站在律師事務所辦公室之門口阻止其與其父親
    離去，然如前述，被告代表債權人催討債務，好不容易有機
    會能與債務人本人面對面協商債務問題，在債務人非有充分
    意願之情形下，被告以協商債務為由阻止債務人即告訴人甲
    ○離開現場，及參酌現場情狀，又不認為被告當場有施以何
    強暴、脅迫，則被告單純阻止告訴人甲○、證人丙○○離去
    ，要求渠等留下協商債務，即使被告現場之行為確使告訴人
    、證人之內心不安，認為係被迫留下談的，亦尚難就此即以
    刑法第304 條之使人行無義務之事罪相繩。再告訴人甲○即
    為本案之債務人，其於上開時地受被告之要求為債務之清償
    而簽立本票，參酌前述現場情狀，既不認為被告有施強暴、
    脅迫手段，則被告要求告訴人甲○為所積欠之債務簽立本票
    ，及其子即證人丙○○於本票上背書，自無成立犯罪之餘地
    。至公訴人又指稱證人丙○○若非受被告等人脅迫、恐嚇，
    焉有無端畫蛇添足為他人背書而背負債務之理云云，然告訴
    人甲○與證人丙○○二人乃至親之父子關係，雖在法律上丙
    ○○並無為其父甲○背負債務之責任，然「父債子還」仍為
    社會上常見之通念，被告以甲○已積欠債務多時，對其簽立
    之本票無充分信心，而認為其子即證人丙○○當時有上班，
    所以要求丙○○背書，認尚屬合常情，且自當日證人丙○○
    均有陪同告訴人甲○與其他債務人協商債務之情形觀之，證
    人丙○○尚非漠不關心其父之債務，而告訴人甲○又與多人
    有債務關係，一再受他人催討，縱證人丙○○內心非完全心
    甘情願，但其基於孝心為解決其父之困境及家庭之危機，而
    應被告要求在本票上背書，並非不可能之事或所謂畫蛇添足
    ，況參酌系爭本票之金額僅17萬元，並非鉅額，且告訴人甲
    ○只要依約清償該17萬元債務，丙○○即無需再背負新債務
    ，對告訴人及證人之家族而言，並無產生新的債務，一般為
    至親家人之債務背書者，亦非屬罕見，公訴人以證人丙○○
    為甲○背書之行與日常生活經驗法則未符，而推認其定係受
    被告等人脅迫、恐嚇所致，尚屬率斷。
五、綜上所述，被告於上開時地並無於公訴人所指之恐嚇告訴人
    乙○○、甲○、丙○○犯行，亦無此部分之以強暴、脅迫手
    段使告訴人甲○、證人丙○○之行無義務之事等犯行，告訴
    人乙○○、甲○、丙○○對被告此部分之指訴難認為均為事
    實，而仍有合理性懷疑之存在，本院無從對被告被訴之上開
    事實形成確信不疑之心證，依刑事訴訟法上之無罪推定原則
    ，認被告之辯解，尚堪採信。此外，復無其他積極證據，足
    資證明被告確有公訴人所指之此部分犯行，不能證明被告犯
    罪，揆諸右述最高法院判例意旨及「罪證有疑，利於被告」
    之罪疑惟輕的證據法則，就被告被訴恐嚇罪部分本件應為被
    告無罪判決之諭知，至被告被訴此部分妨害自由之犯行，因
    公訴人認與前開已起訴論罪部分有連續犯之裁判上一罪關係
    ，故不另為無罪諭知。
參、本件係檢察官聲請以簡易判決處刑之案件，因被告所涉犯之
    罪嫌核有刑事訴訟法第四百五十一條之一第四項但書第三款
    之情形，本院依刑事訴訟法第四百五十二條規定應適用通常
    程序審判之，附此敘明。
據上論斷，應依刑事訴訟法第452 條、第301 條第1 項，刑法第
28條、第277 條第1 項、第304 條、第55條、第41條第1 項前段
，罰金罰鍰提高標準條例第1 條前段、第二條，判決如主文。
本案經檢察官徐則賢到庭執行職務。
中    華    民    國    95    年    1     月    17   日
                   刑事第七庭 審判長法  官  孫 惠 琳
                                    法  官  林 惠 霞
                                    法  官  劉 為 丕
以上正本證明與原本無異。
如不服本判決，應於送達後10日內，向本院提出上訴狀。
                                    書記官  顏 美 惠
中    華    民    國    95    年    1     月    17   日
附錄本案論罪科刑依據之法條
中華民國刑法第277條
(普通傷害罪)
傷害人之身體或健康者，處三年以下有期徒刑、拘役或一千元以
下罰金。
犯前項之罪因而致人於死者，處無期徒刑或七年以上有期徒刑；
致重傷者，處三年以上十年以下有期徒刑。
中華民國刑法第304條
(強制罪)
以強暴、脅迫使人行無義務之事或妨害人行使權利者，處三年以
下有期徒刑、拘役或三百元以下罰金。
前項之未遂犯罰之。


司法院資訊處製作；財團法人民間司法改革基金會備份。
